---
title: "Delimitación del sector público"
author: "José Pernías"
lang: es

language: 
  title-block-author-single: "Autor"
  toc-title-document: "Tabla de contenidos"

format: 
  html:
    toc: true
    toc-depth: 3
    toc-location: left
    number-sections: true
    number-depth: 3
    embed-resources: true
    fig-cap-location: top
    anchor-sections: false
    fig-width: 7
    fig-height: 4
    theme: simplex
---

```{r igae-data}
#| include: false

library(tidyverse)
library(openxlsx)

# Lectura de los datos de la IGAE

# Gastos, ingresos y déficit de las administraciones públicas
aapp <- local({
  aapp_vars <-
    tibble(row = c(7, 36, 43, 63, 64, 83),
           vname = c("Ingresos", "Gastos", "Intereses", 
                     "SFiscal", "SPrimario", "PIB"))
  df_list <- list(
    read.xlsx("./data/A_AAPP.xlsx", "Tabla1a",
              colNames = TRUE,
              rows = c(6, aapp_vars$row[-nrow(aapp_vars)])),
    read.xlsx("./data/A_AAPP.xlsx", "Tabla1b",
              colNames = TRUE,
              rows = c(6, aapp_vars$row[nrow(aapp_vars)])) |>
      mutate(CONCEPTOS  = as.character(CONCEPTOS)))

  bind_rows(df_list)  |>
    select(-c("CÓDIGO", "CONCEPTOS")) |>
    mutate(vnames = aapp_vars$vname) |>
    rename("2021" = "2021(P)") |>
    pivot_longer(cols = 1:27, names_to = "year") |>
    mutate(year = as.integer(year)) |>
    pivot_wider(names_from = vnames, values_from = value)
})

# Impuestos y cotizaciones sociales
imp <- local({
  imp_vars <-
    tibble(row = c(7, 74, 86, 95, 96, 97, 98),
           vname = c("TInd", "TRenta", "TCap", "TTotal",
                     "CotSS1", "CotSS2", "CotSS3"))

  read.xlsx("./data/A_AAPP_Imp.xlsx", "Tabla1a",
            colNames = TRUE,
            rows = c(6, imp_vars$row)) |>
    select(-c("CÓDIGO", "CONCEPTOS")) |>
    mutate(vnames = imp_vars$vname) |>
    rename("2021" = "2021(P)") |>
    pivot_longer(cols = 1:27, names_to = "year") |>
    mutate(year = as.integer(year)) |>
    pivot_wider(names_from = vnames, values_from = value) |>
    mutate(CotSS = CotSS1 + CotSS2 + CotSS3) |>
    select(-(CotSS1:CotSS3))
})

igae <- left_join(aapp, imp, by = "year")
```

```{r ggplot-setup}
#| include: false
library(RColorBrewer)
theme_set(theme_bw())

theme_update(panel.border = element_blank(),
             axis.line.x = element_line(linewidth = 0.2),
             axis.line.y = element_line(linewidth = 0.2),
             text = element_text(size = 10))

line_plot <- function(data, labels = NULL) {
  lplot <- ggplot(data, aes(x = year, y = value, color = name))  +
    geom_line() + geom_point() +
    labs(color = NULL) +
    xlab("") + ylab("") +
    scale_x_continuous(breaks = seq(1995, 2020, 5),
                       minor_breaks = NULL)

  if (is.null(labels)) {
    lplot <- lplot + scale_color_brewer(palette = "Set2")
  } else {
    lplot <- lplot +
      scale_color_brewer(palette = "Set2", labels = labels)
  }

  if (length(unique(data$name)) == 1) {
    lplot <- lplot + theme(legend.position = "none")
  }
  lplot
}
```


## Ingresos y gastos de España

En esta sección utilizamos los datos anuales proporcionados por la IGAE.

### Evolución del gasto público

```{r}
#| echo: false
#| warning: false
#| label: tbl-spain-expend
#| tbl-cap: Gastos del sector público en España, 2018-2021.

library(kableExtra)
options(knitr.kable.NA = '')
tbl_options <- c("striped", "hover", "condensed", "responsive")

igae |> mutate(G = Gastos / 1000, 
               G_pct = Gastos / PIB * 100) |>
  select(year, G, G_pct) |>
  filter(year >= 2018) |> 
  kbl(digits = c(0, 0, 1),
      col.names = c(
        "Año", 
        "Gastos (billones de euros)",
        "Gastos (% sobre PIB)"
      )) |>
  kable_styling(bootstrap_options = tbl_options, 
                font_size = 14)
```


```{r}
#| echo: false
#| label: fig-spain-expend
#| fig-cap: Gastos del sector público en España, 1995-2021 (% sobre PIB).

igae |> mutate(G = Gastos / PIB * 100) |>
  select(year, G) |>
  pivot_longer(G) |>
  line_plot()
```

### Gastos de las diferentes administraciones

```{r}
#| include: false

# IGAE data: COFOG
# Do not include transfers between government levels
read_cofog <- function(level) {
  cofog_vars <-
    tibble(row = c(7, 15, 16, 22, 29, 39, 46, 53, 60, 67, 76),
           vname = c("G01", "G01.8", "G02", "G03", "G04", "G05",
                     "G06", "G07", "G08", "G09", "G10"))

  read.xlsx("./data/COFOG.xlsx", level,
            colNames = TRUE,
            rows = c(6, cofog_vars$row)) |>
    mutate(vnames = cofog_vars$vname) |>
    select(-c("Código", "Grupo")) |>
    rename("2021" = "2021.(P)") |>
    pivot_longer(cols = 1:27, names_to = "year") |>
    mutate(year = as.integer(year)) |>
    pivot_wider(names_from = vnames, names_sep = "_",
                values_from = value) |>
    mutate(G01 = G01 - coalesce(G01.8, 0))  |>
    select(-G01.8) |>
    rowwise() |>
    mutate(GTot = sum(c_across(G01:G10), na.rm = TRUE))
}

# List of expenditures by level
gov_levels <- c("AA.PP.", "AA.CC.", "CC.AA.", "CC.LL.", "AA.SS.")
cofog <- map(set_names(gov_levels), read_cofog)

# Total expenditures
sum_cofog <- bind_rows(cofog[-1]) |>
  pivot_longer(G01:GTot) |>
  group_by(year, name) |>
  summarise(value = sum(value,  na.rm = TRUE), .groups = "drop") |>
  pivot_wider(names_from = name, values_from = value)
```

```{r}
#| echo: false
#| label: tbl-spain-exp-level
#| tbl-cap: Gastos por nivel de gobierno, 2018-2021 (% sobre gasto total).

map(gov_levels[-1], function(lev) {
  cofog[[lev]] |> 
    select(year, GTot) |> 
    filter(year >= 2018) |> 
    mutate(level = lev)
}) |> 
  bind_rows() |> 
  pivot_wider(names_from = level, values_from = GTot) |> 
  left_join(sum_cofog |> select(year, GTot), by = "year") |> 
  transmute("Año" = year,
            "Administración central" = AA.CC. / GTot * 100,
            "Comunidades autónomas" = CC.AA. / GTot * 100,
            "Corporaciones locales" = CC.LL. / GTot * 100,
            "Seguridad social" = AA.SS. / GTot * 100) |> 
  kbl(digits = c(0, 1, 1, 1, 1)) |>
  kable_styling(bootstrap_options = tbl_options, 
                font_size = 14)
```

### Clasificación funcional de los gastos

```{r}
#| echo: false
#| label: tbl-spain-cofog
#| tbl-cap: Gastos por grupo COFOG en España, 2019 (% sobre gasto total de cada nivel de administración).

cofog_names <- c(
  G01 = "Servicios públicos generales",
  G02 = "Defensa",
  G03 = "Orden público y seguridad",
  G04 = "Asuntos económicos",
  G05 = "Protección del medio ambiente",
  G06 = "Vivienda y servicios comunitarios",
  G07 = "Salud",
  G08 = "Ocio, cultura y religión",
  G09 = "Educación",
  G10 = "Protección social")

map(gov_levels[-1], function(lev) {
  cofog[[lev]] |> 
    filter(year == 2019) |> 
    mutate(level = lev)
}) |> 
  append(list(sum_cofog |> filter(year == 2019) |> 
                mutate(level = "AA.PP."))) |> 
  bind_rows() |> 
  mutate(
    G01 = G01 / GTot * 100,
    G02 = G02 / GTot * 100,
    G03 = G03 / GTot * 100,
    G04 = G04 / GTot * 100,
    G05 = G05 / GTot * 100,
    G06 = G06 / GTot * 100,
    G07 = G07 / GTot * 100,
    G08 = G08 / GTot * 100,
    G09 = G09 / GTot * 100,
    G10 = G10 / GTot * 100) |> 
  select(-c(year, GTot)) |>
  pivot_longer(starts_with("G")) |> 
  pivot_wider(names_from = level, values_from = value) |> 
  relocate(AA.PP., .before = AA.CC.) |> 
  mutate(name = cofog_names[name]) |> 
  kbl(digits = c(0, 1, 1, 1, 1, 1),
      col.names = c(
        "Grupo COFOG",
        "Total sector público",
        "Administración central",
        "Comunidades autónomas",
        "Corporaciones locales",
        "Seguridad social"
        )) |>
  kable_styling(bootstrap_options = tbl_options, 
                font_size = 14)

```


### Evolución de los ingresos del sector público

```{r}
#| echo: false
#| label: tbl-spain-rev
#| tbl-cap: Ingresos del sector público en España, 2018-2021.

igae |> mutate(R = Ingresos / 1000, 
               R_pct = Ingresos / PIB * 100) |>
  select(year, R, R_pct) |>
  filter(year >= 2018) |> 
  kbl(digits = c(0, 0, 1),
      col.names = c(
        "Año", 
        "Ingresos (billones de euros)",
        "Ingresos (% sobre PIB)"
      )) |>
  kable_styling(bootstrap_options = tbl_options, 
                font_size = 14)
```


```{r}
#| echo: false
#| label: fig-spain-rev
#| fig-cap: Ingresos del sector público en España, 1995-2021 (% sobre PIB).

igae |> mutate(R = Ingresos / PIB * 100) |>
  select(year, R) |>
  pivot_longer(R) |>
  line_plot()
```


```{r}
#| echo: false
#| label: tbl-spain-taxes
#| tbl-cap: Impuestos y cotizaciones sociales en España, 2018-2021 (billones de euros).

igae |> mutate(Tx = TTotal / 1000, 
               SS = CotSS / 1000, 
               Tot = Tx + SS) |>
  select(year, Tx, SS, Tot) |>
  filter(year >= 2018) |> 
  kbl(digits = c(0, 0, 0, 0),
      col.names = c(
        "Año", 
        "Impuestos",
        "Cotizaciones sociales",
        "Impuestos y cotizaciones"
      )) |>
  kable_styling(bootstrap_options = tbl_options, 
                font_size = 14)
```

```{r}
#| echo: false
#| label: tbl-spain-taxes-pct
#| tbl-cap: Impuestos y cotizaciones sociales en España, 2018-2021 (% sobre ingresos totales).

igae |> mutate(Tx = TTotal / Ingresos * 100, 
               SS = CotSS / Ingresos * 100, 
               Tot = Tx + SS) |>
  select(year, Tx, SS, Tot) |>
  filter(year >= 2018) |> 
  kbl(digits = c(0, 1, 1, 1),
      col.names = c(
        "Año", 
        "Impuestos",
        "Cotizaciones sociales",
        "Impuestos y cotizaciones"
      )) |>
  kable_styling(bootstrap_options = tbl_options, 
                font_size = 14)
```



```{r}
#| echo: false
#| label: fig-spain-taxes
#| fig-cap: Impuestos y cotizaciones sociales en España, 1995-2021 (% sobre total de ingresos).

igae |> mutate(T = (TTotal + CotSS) / Ingresos * 100) |>
  select(year, T) |>
  pivot_longer(T) |>
  line_plot()
```

```{r}
#| echo: false
#| label: tbl-spain-press
#| tbl-cap: Presión fiscal en España, 2018-2021 (% sobre PIB).

igae |> mutate(PF = (TTotal + CotSS) / PIB * 100) |>
  select(year, PF) |>
  filter(year >= 2018) |> 
  kbl(digits = c(0, 1),
      col.names = c(
        "Año", 
        "Presión fiscal"
      )) |>
  kable_styling(bootstrap_options = tbl_options, 
                font_size = 14)
```


```{r}
#| echo: false
#| label: fig-spain-press
#| fig-cap: Presión fiscal en España, 1995-2021 (% sobre PIB).
igae |> mutate(PF = (TTotal + CotSS) / PIB * 100) |>
  select(year, PF) |>
  pivot_longer(PF) |>
  line_plot()
```


### Impuestos 

```{r}
#| echo: false
#| label: fig-spain-tax-types
#| fig-cap: Impuestos directos, indirectos y cotizaciones sociales en España, 1995-2021 (% sobre PIB).

igae |>
  mutate(TI = TInd / PIB * 100,
         TD = (TRenta + TCap) / PIB * 100,
         SS = CotSS / PIB * 100) |>
  select(year, TI, TD, SS) |>
  pivot_longer(c(TI, TD, SS)) |>
  line_plot(labels = c(TI = "Impuestos Indirectos",
                       TD = "Impuestos Directos",
                       SS = "Cotizaciones S.S.")) +
  theme(legend.position = "bottom")
```

### Déficit del sector público

```{r}
#| echo: false
#| label: fig-spain-deficit
#| fig-cap: Saldo fiscal y saldo primario en España, 1995-2021 (% sobre PIB).
igae |>
  mutate(SF = SFiscal / PIB * 100,
         SP = SPrimario / PIB * 100) |>
  select(year, SF, SP) |>
  pivot_longer(c(SF, SP)) |>
  line_plot(labels = c(SF = "Saldo Fiscal",
                       SP = "Saldo Primario")) +
  theme(legend.position = "bottom")
```

## Comparación con otros países

En esta sección utilizamos los [datos](https://data.oecd.org/government.htm){target="_blank"} datos que recopila y publica la [OECD](https://www.oecd.org){target="_blank"}. Todas las variables analizadas se miden como porcentaje con respecto al PIB.

```{r}
#| include: false
countries <-
  c(DEU = "Alemania", ESP = "España",
    FRA = "Francia", USA = "EE.UU.")

read_oecd_csv <- function(path) {
  read_csv(path, col_types = "cccccid_") |>
    select(LOCATION, TIME, Value) |>
    filter(LOCATION %in% names(countries), TIME >= 1995) |>
    pivot_wider(names_from = LOCATION, values_from = Value) |>
    rename(year = TIME)
}
```

### Gastos 

```{r}
#| echo: false
#| label: fig-oecd-expend
#| fig-cap: Gastos del sector público, 1995-2021 (% sobre PIB).
g_db <- read_oecd_csv("./data/oecd_expend.csv.bz2")
g_db |>
  pivot_longer(-year) |>
  line_plot(labels = countries) +
  theme(legend.position = "bottom")
```

### Ingresos

```{r}
#| echo: false
#| label: fig-oecd-rev
#| fig-cap: Ingresos del sector público, 1995-2021 (% sobre PIB).
rev_db <- read_oecd_csv("./data/oecd_rev.csv.bz2")
rev_db |>
  pivot_longer(-year) |>
  line_plot(labels = countries) +
  theme(legend.position = "bottom")
```


### Saldo fiscal
```{r}
#| echo: false
#| label: fig-oecd-deficit
#| fig-cap: Saldo fiscal, 1995-2021 (% sobre PIB).
def_db <- read_oecd_csv("./data/oecd_def.csv.bz2")
def_db |>
  pivot_longer(-year) |>
  line_plot(labels = countries) +
  theme(legend.position = "bottom")
```

### Deuda pública
```{r}
#| echo: false
#| label: fig-oecd-debt
#| fig-cap: Deuda pública, 1995-2021 (% sobre PIB).
debt_db <- read_oecd_csv("./data/oecd_debt.csv.bz2")
debt_db |>
  pivot_longer(-year) |>
  line_plot(labels = countries) +
  theme(legend.position = "bottom")
```


### Presión fiscal

```{r}
#| echo: false
#| label: fig-oecd-press
#| fig-cap: Presión fiscal, 1995-2021 (% sobre PIB).
tax_db <- read_oecd_csv("./data/oecd_tax.csv.bz2")
tax_db |>
  pivot_longer(-year) |>
  line_plot(labels = countries) +
  theme(legend.position = "bottom")
```

