---
title: "Delimitación del sector público"
author: "José Pernías"
format: 
  html:
    toc: true
    toc-depth: 3
    toc-location: left
    toc-title: Índice
    number-sections: true
    number-depth: 2
    embed-resources: true
---

## Ingresos y gastos de España

### Evolución del gasto público

### Gastos de las diferentes administraciones

### Clasificación funcional de los gastos

### Evolución de los ingresos del sector público

### Impuestos 

### Déficit del sector público

## Comparación con otros países

En esta sección utilizamos los [datos](https://data.oecd.org/government.htm){target="_blank"} datos que recopila y publica la [OECD](https://www.oecd.org){target="_blank"}. Todas las variables analizadas se miden como porcentaje con respecto al PIB.

### Gastos 

### Ingresos

### Saldo fiscal

### Deuda pública

### Presión fiscal

## Running Code

When you click the **Render** button a document will be generated that includes both content and the output of embedded code. You can embed code like this:

```{r}
1 + 1
```

You can add options to executable code like this 

```{r}
#| echo: false
2 * 2
```

The `echo: false` option disables the printing of code (only output is displayed).
